臺灣高等法院刑事判決　　　　　94年度上更（一）字第173 號
　　上　訴　人　臺灣臺北地方法院檢察署檢察官
　　上　訴　人
　　即　被　告　丁○○
　　選任辯護人　王聰明律師
　　上　訴　人
　　即　被　告　庚○○
　　　　　　　　辛○○
　　　　　　　　戊○○
　　上 列 三人
　　共　　　同
　　指定辯護人　本院公設辯護人乙○○
上列上訴人因被告殺人未遂等案件，不服臺灣臺北地方法院90年
度訴字第714 號，中華民國90年11月30日第一審判決（起訴案號
：臺灣臺北地方法院檢察署89年度偵字第12126 號、第14644 號
）提起上訴，經本院判決後，由最高法院發回更審，本院更為判
決如下：
    主  文
原判決撤銷。
丁○○共同傷害人之身體，因而致重傷，處有期徒刑參年貳月。
庚○○共同傷害人之身體，因而致重傷，處有期徒刑肆年捌月。
辛○○共同傷害人之身體，因而致重傷，處有期徒刑參年貳月。
戊○○共同傷害人之身體，因而致重傷，處有期徒刑肆年捌月。
扣案之鋁棒肆支及玩具手槍壹把均沒收。
    事  實
一、丁○○於民國（下同）89年5 月28日上午9 時許，在臺北市
    萬華區○○○路36號地下 1樓「瘋馬撞球場」，與戊○○在
    第16桌打撞球，丁○○中途休息，到球場旁把玩拳擊遊戲機
    等，而與在第10桌打撞球之甲○○、陳屏軒、劉家安、丙○○等人互瞪，進而發生口角衝突，後因陳屏軒及該撞球場店
    長出面勸解澄清，糾紛暫告平息。詎嗣甲○○因酒醉再度逞
    強挑釁丁○○，並揚言要以電話通知混跡黑道之朋友前來助
    勢，導致衝突又起，戊○○見狀不甘示弱，乃以行動電話告
    知辛○○上情，辛○○接獲通知後，旋即糾集庚○○等人前
    來了解；惟因衝突仍未解決而復起爭執，庚○○、丁○○、
    辛○○、戊○○及數名不詳姓名成年男子於離開現場後，心
    有不甘，竟萌生共同傷害對方身體之犯意聯絡，由丁○○及
    辛○○至同市○○街115號1樓（「中閣城舞廳」樓下）取出
    庚○○所有之鋁棒 4支藏於黑色塑膠袋，庚○○則自其所有
    停放於附近之機車置物箱內取出 1支不具殺傷力之玩具手槍
    ，約10時許其等返回「瘋馬撞球場」，庚○○先持玩具手槍
    擬威嚇對方，然因遭對方察覺其所持為玩具槍枝，便分持撞
    球桿迎面衝來庚○○見狀便將該玩具手槍插於腰際。隨之其
    等主觀上，雖無致甲○○、陳屏軒、劉家安、丙○○等人重
    傷害之故意，然其等均為思慮成熟之成年人，在客觀上均能
    明知鋁棒結構堅實，已預見若以鋁棒毆擊對方之身體成傷，
    於雙方均人多勢眾且情緒失控之情況下，定會引發互毆之混
    亂場面，極可能在對方移動或閃躲中不慎擊中對方之頭部等
    脆弱部位，引起頭部重創顱內出血，而致生重大難治之重傷
    害結果。詎庚○○、丁○○、辛○○、戊○○與上開數名不
    詳姓名成年男子竟猶基於共同傷害對方身體之犯意聯絡，分
    持鋁棒，朝在場之陳屏軒、甲○○、劉家安、丙○○等人身
    體猛擊，其中陳屏軒、甲○○之頭部在混亂中遭鋁棒擊中，
    陳屏軒因而受有頭部外傷、左頭頂約 5公分鈍器撕裂傷、腦
    硬膜下出血、左手臂約 1.5公分撕裂傷、顱內出血等傷害，
    於89年 5月28日經急診住院緊急施行顱骨切開及血塊清除術
    ，復於89年 5月30日因病情變化，接受左側顱骨切除手術，
    術後遺存有顯著的神經及肢體後遺症，現仍因頭部外傷、顱
    內出血，而有意識障礙、全身癱瘓、大小便失禁、生活起居
    全靠他人照顧等極重度不治之傷害（呈植物人狀態）；甲○○亦因而受有頭皮處5公分、7公分撕裂傷、經斷層掃瞄證實
    顱底骨折併氣腦、左、右肘部瘀血、左小腿背側擦傷（ 2公
    分）、左腳踝瘀血腫脹、右肘經Ｘ光診斷有橈骨頭骨折等傷
    害；另丙○○亦因此受有手肘紅腫之傷害（庚○○、丁○○
    、辛○○、戊○○共同傷害劉家安致其受有小腿、腳踝紅腫
    等傷害部分，未據劉家安告訴）。
二、案經被害人甲○○、丙○○及陳屏軒之父己○○訴由臺北市
    政府警察局萬華分局報請臺灣臺北地方法院檢察署檢察官偵
    查起訴。
    理  由
一、訊據被告庚○○、丁○○、辛○○及戊○○4 人固均承認當
    天有至臺北市萬華區○○○路36號地下 1樓「瘋馬撞球場」
    並與甲○○、陳屏軒等人發生口角，進而分持鋁棒毆打甲○○、陳屏軒、丙○○等人成傷之事實，惟均否認有何殺人或
    使人受重傷之犯意，辯稱略以：「係甲○○、陳屏軒等人先
    行挑釁，其等心有不甘，想給甲○○、陳屏軒等人一點教訓
    ，方持鋁棒毆打甲○○、陳屏軒等人，並沒有殺人或使人受
    重傷的意思，且當時場面混亂，其等在混亂中持鋁棒隨便揮
    擊對方，並未僅針對甲○○、陳屏軒等人之頭部毆打」等語
    。
二、惟查：
（一）前揭犯罪事實，業據被告庚○○於警詢中供稱：「…我們
      4 人憤而離去，到樓上，由辛○○到峨眉街空屋（即「中
      閣城舞廳」樓下）內取出其平日打棒球使用之鋁棒，我便
      到停放在附近之機車置物箱內取出玩具手槍，準備嚇對方
      ，到達「瘋馬撞球場」後，我與戊○○先下到樓下（即地
      下室），看見對方拿出球桿衝過來，我才拿出玩具手槍恐
      嚇對方，因為是假槍，對方又衝過來，我看見辛○○拿球
      棒衝過來，我拿到 1支與對方互毆，打幾下便離去」（89
      年度偵字第12126號卷第5頁）、「我沒有提議要殺害對方
      ，只是要給對方教訓，大家沒有人帶頭，因對方拿球桿打
      我，我直接用球棒打回去，不知道打到何地方，我頭部也
      有受傷」（同上卷第 5頁反面）、「場面很混亂，我不知
      道自己與何人互毆，沒有多久我也受傷，就跑了，離去時
      他們都還好好在那裏」、「互毆情形很亂，我不知道他們
      受傷如此嚴重，何地方都有打，不是針對頭部」（同上卷
      第 6頁）等語。其於檢察官偵訊中亦供稱：「我打的不是
      甲○○，是另外一個人，我當時打他時是拿著槍，後來我
      有搶 1支鋁棒，我是打他的腳，沒有針對他的頭部打，我
      打陳屏軒時，他人還很清醒，而且有反抗，我打他時沒有
      別人打他」（同上卷第123頁反面至第124頁）、「我承認
      犯罪，我有打陳屏軒」（同上卷第 155頁反面）等語。其
      於本院前審調查時則否認持鋁棒毆擊對方，改稱：「我沒
      有拿鋁棒，我是拿法庭上提示的玩具手槍，事實上現場還
      有幾個不認識的成年人拿鋁棒打人，大約幾人我不知道，
      我當時是辛○○找我去的，我都不清楚，他們說是對方喝
      醉酒」（本院上訴卷第 195頁），於本院準備程序中亦稱
      ：「我們互相打成一團，我只有拿手槍嚇阻他們而已。該
      玩具手槍我本來就放在機車裡，因為被他們打，所以我才
      拿槍去球場嚇阻他們。混亂中不是針對他們的頭部打，當
      時我們也有受傷」等語（本院卷附94年 4月11日準備程序
      筆錄第 5頁）。經查被告庚○○雖嗣後否認有持鋁棒毆擊
      對方，僅坦承有拿玩具手槍嚇阻對方云云，然其嗣後所供
      ，核與被告丁○○、辛○○及戊○○供述由渠等每人拿 1
      支鋁棒毆打對方之情節不符（詳後述），自應以被告庚○○於警詢及檢察官偵訊中所供情節較與事實相符，而堪以
      採信。
（二）又被告丁○○於警詢中自承：「有（參與89年 5月28日在
      北市○○○路36號地下 1樓瘋馬撞球場傷害案），我有在
      場並傷害他人」（89年度偵字第12126號卷第7頁反面）、
      「…因對方拿椅子打我們，庚○○看不對，就叫我們走出
      店外，在1樓騎樓愈想愈不甘心，我們4人商議要教訓對方
      ，就騎機車後載辛○○回中閣城舞廳樓下倉庫拿 4支球棒
      ，回去打他們」（同上卷第8頁反面）、「我們 4人分持4
      支棒球棍，庚○○另外從他機車置物箱取出乙支玩具ＢＢ
      槍，我先下樓，對方一看見我就拿撞球棍作勢要打我，庚○○即掏出玩具槍，阿華也從1樓帶球棒下來，1人 1支打
      他們4人，其中2人跑走，另 2人坐在椅子被打倒在椅子上
      ，我們看對方已無反抗就走了，球棒則由阿華帶回原地藏
      放」、「甲○○是我和辛○○打的，…因對方先以撞球棒
      抵抗，我是拿棒球棍亂打，究竟打到哪個部位也不曉得，
      真的沒打死他的意思」等語（同上卷第 9頁）。其於檢察
      官偵訊中則供稱：「我有打甲○○，但我不清楚打他何部
      位，我拿棒球棍打他時，他在抵抗，我沒有打陳屏軒」、
      「（棒球棍）是在峨嵋街公司樓下，是停業的夜總會，我
      跟辛○○去拿的，是我們 4人走到那邊，越想越不甘心，
      所以由我跟辛○○2人去拿，然後4個人再回現場」等語（
      同上卷第123頁反面、第124頁）。其又於原審迄本院審理
      中亦均坦承有持鋁棒毆打甲○○（原審卷第32頁，本院上
      訴卷第193頁，本院卷附94年4月11日準備程序筆錄第 4頁
      ），並稱：「只是想要教訓他們一下，而且當時很混亂，
      隨便打，根本不知道會打到他的頭部」等語（原審卷第第
      110頁；本院卷附94年4月11日準備程序筆錄第5頁）。
（三）另被告辛○○於警詢中供承：「…我們到撞球館樓上，愈
      想愈不服氣，只想教訓他們，我即和丁○○前往台北市○○區○○街115號1樓拿 4支鋁棒再回到現場，庚○○、丁○○、戊○○和我，每人拿 1支鋁棒，即到撞球館地下室
      教訓他，使甲○○、陳屏軒受傷即離開現場，並將鋁棒放
      回原處」、「當時氣憤之下，由丁○○持鋁棒敲打甲○○
      頭、手共約3次，然後我也拿鋁棒敲打甲○○腳2次，甲○○即倒地，我就拉丁○○不要再打了，就離開現場」、「
      沒有（敲打陳屏軒受傷）。當時場面混亂，只看庚○○拿
      鋁棒敲打陳屏軒」（89年度偵字第 12126號卷第11頁正、
      反面）。其於檢察官偵訊中供稱：「我是站在丁○○右邊
      ，應該是打到甲○○，我是打他的腳」（同上卷第 124頁
      ），於原審調查及審理中亦稱：「我是拿鋁棒站在丁○○
      的旁邊，我有拿鋁棒打甲○○的腳，然後他的腳縮起來，
      我就敲到椅子，之後我就拉丁○○說『一起走了』」（原
      審卷第33頁）、「我們從頭到尾根本就沒有要殺人的意思
      」（原審卷第 113頁）等語。其另於本院前審調查時供稱
      ：「現場應該還有人拿鋁棒，都是成年人，我們過去的時
      候，大約1、2人，我們有 4支鋁棒，我過去的時候，鋁棒
      被人拿去了，我不知道是何人（打陳屏軒），當時場面混
      亂」（本院上訴卷第 196頁）。其復於本院準備程序中供
      稱：「我只是要教訓他們而已，我只打甲○○的腳一下，
      就開始拉人，要他們不要打了」（本院卷附94年 4月11日
      準備程序筆錄第5頁）等語。
（四）而被告戊○○於警詢中亦稱：「…庚○○叫我們一起離開
      ，邊走邊講要給他們一點教訓，到花王（該址 1樓空屋）
      內取出球棒再到球店內，陳屏軒、甲○○等 4人看見我與
      丁○○空手先走到店內，就用球桿毆打我們，隨後庚○○
      及辛○○拿棒球棍下來，庚○○取出黑色玩具手槍要嚇對
      方 4人，其中陳屏軒及另一人先往後跑，甲○○拿桿子與
      丁○○、辛○○互毆，我追 1名身材最短小、腳有紋身之
      男子，並用球棒打他腳部，並帶他到前面時，甲○○已滿
      頭是血坐在椅上，陳屏軒、庚○○還在對打，我那時叫我
      們4人走，便離開現場」（89年度偵字第12126號卷第14頁
      正、反面）、「情形很混亂，我不能確定（是何人毆打陳
      屏軒頭部），我只有毆打身材短小的男子腳部」（同上卷
      第14頁反面）、「沒有（動手毆打陳屏軒），當時他與庚○○互毆，何人造成他重傷我不知道」、「我不是要殺害
      他們，是大家一起提出意見（要教訓他們）」（同上卷第
      15頁），於檢察官偵訊中供稱：「我只有打劉家安，沒有
      打甲○○，陳屏軒是用鋁棒打的」（同上卷第 124頁）。
      其於本院準備程序中亦供稱：「是甲○○他們來挑釁，他
      們喝醉了，陳屏軒有出面排解，另外店裡的計分小姐有請
      店長趕快回來處理」、「我們有向店長反應說我們是來打
      球的，店長請他們離開，他們不離開，他們又過來說西門
      町是他們的地盤，他們是竹聯幫戰堂的人，他們說打電話
      給他們老大，他們老大要帶人過來，後來我才打電話給辛○○，辛○○再找庚○○過來，…庚○○過去問他們老大
      是誰，是陳屏軒拿椅子丟過來，庚○○要我們先離開，結
      果庚○○、辛○○、丁○○去拿棒球棍回來，另外，他們
      還拿1支玩具槍，我們各拿1支棒球棍下去與他們談，他們
      其中有2個人跑掉，我去追其中1個劉家安，後來我就以棒
      球棍打劉家安的小腿，我放開劉家安時，我看到甲○○與
      陳屏軒1個倒地上，1個癱在椅子上。陳屏軒是庚○○打的
      ，甲○○是丁○○及辛○○打的，我只有打劉家安而已」
      、「還有2、3個人，何人找來的我不知道，他們什麼名字
      我不知道，都是二十幾歲的成年人，他們有一起打，但是
      有否拿武器我不知道，因為當時我有衝過去打劉家安，沒
      有看到他們幾個人怎麼打的」、「丙○○何人打的我不知
      道，當時他與劉家安先跑出來，各跑 1個方向，我去追劉
      家安」、「（當時為何要拿棒球棍打人？）我們只是要嚇
      他們而已。（你們當時有約好如何打對方？）沒有。（為
      何被害人陳屏軒、甲○○頭部都受傷？）我不清楚，因為
      陳屏軒以前以椅子砸庚○○，所以庚○○他們可能生氣起
      來所以亂打」（本院卷附94年5月2日準備程序筆錄第 2頁
      至第4頁）等語綦詳。
（五）足認被告4人與數名不詳姓名成年男子確實於89年5月28日
      上午9時許，在臺北市萬華區○○○路36號地下1樓瘋馬撞
      球場，與在場之陳屏軒、甲○○、劉家安、丙○○等人互
      毆。
（六）又告訴人甲○○於警詢中指稱：「（警方提供庚○○、戊○○、辛○○、丁○○等 4人口卡相片就是毆打我們之犯
      罪嫌疑人）正確無誤，是持棒球棍，另庚○○有持銀色類
      似槍枝物品」（89年度偵字第12126號卷第16頁反面）、
      「剛開始他們有先說我們打球太大聲了，然後我們就打起
      來了，而後來對方都跑到樓上，再下來時就持球棒打我們
      了，那時大約快 9時30分許」（同上卷第18頁）、「我確
      定庚○○和丁○○ 2人有持球棒打我頭部，其餘的人我沒
      印象」（同上卷第93頁反面）等語。彼於檢察官偵訊及原
      審審理中亦均明確指稱係被告丁○○毆打伊（同上卷第12
      4頁反面、原審卷第112頁）。被害人劉家安於警詢中指稱
      ：「事後由丙○○及陳屏軒有向對方道歉，因飲酒問題喝
      醉向對方道歉又起爭執，並與對方發生互相丟擲物品，並
      遭對方約10名至15名左右分別持鋁棒、及疑似道具槍出來
      嚇唬我們及毆打我們」（89年度偵字第12126號卷第22 頁
      正、反面）、「不只這4人，應有 7、8人左右，沒有在學
      學生在場，也沒有學生動手毆打」（同上卷第91頁反面至
      第92頁）、「是對方先丟我們，我們 4人亦有用桌椅丟擊
      對方。我只看見戊○○毆打我腳部一下，便回去毆打其他
      人，場面很亂，我無法確定何人毆打陳屏軒及甲○○，另
      知丁○○毆打開始及結束都有他本人」（同上卷第92頁）
      ；彼於檢察官偵訊中供稱：「我只記得戊○○打我，丁○○有打甲○○，庚○○有打甲○○，但有沒有打陳屏軒我
      沒有看到」（同上卷第 124頁反面）等語。另告訴人丙○○於警詢中指稱：「…約8時30分許，有 6、7位男子空手
      來到撞球場找與我們發生口角的對方，他們一同約十幾位
      又來到我們球檯旁罵我們，我們聽後很不高興，又與他們
      互罵，其中對方有位疑似帶頭大哥自稱綽號永福，是西門
      町在地，是混中永和將軍廟河溝頭幫派，叫我們 4人小心
      一點，之後就離開撞球場，約10分鐘，對方十幾人（其中
      有5位持棒球鋁棒）又回到撞球場，就叫我們4人離開撞球
      場到外面去，我們聽後不從，他們就持鋁棒及空手要打人
      ，我與劉家安見狀就跑，甲○○、陳屏軒在不及逃跑的情
      狀下就遭他們打成重傷送醫，他們也就馬上離開現場」等
      語（同上卷第25頁正、反面）。復參以證人即「瘋馬撞球
      場」早班主任陳佩穎於警詢中證稱：「今28日約 6時20分
      許，4名男子來本店消費，並於現場10桌撞球、喝酒，約9
      時10分許就看見10桌4名男子與16桌4名男子吵架，我有勸
      架，但第10桌撞球桌客人略有醉意，勸不聽，我就請10桌
      客人買單離去，但10桌客人不願意離去，在現場一直打手
      機電話，說要找人找朋友來，過了約20分鐘，9 時30分許
      ，該10桌4名男子中白衣服甲○○與黑色短袖上衣劉家安2
      名男子說要去跟16桌撞球桌 4名男子道歉，但他們過去後
      又和16桌客人吵架，後16桌男子就買單離去。約10時10分
      許16桌男子與其他男子共5、6人左右，就一言不語衝至球
      桌5號桌附近打剛才10桌4名男子，該不明人士5、6人，我
      本人目視是持鋁棒在打架，雙方都沒有認識的」（同上卷
      第27頁反面至第28頁）、「約10時10分，兩桌客人突然打
      架，約 3分鐘後持器具人逃逸，第10桌的人受傷，我們打
      119 叫救護車，警方才知店內有人受傷、打架」云云（同
      上卷第28頁正、反面）。以及證人即「瘋馬撞球場」店長
      黃祥瑞於警詢中證稱：「…約 9時30分左右我趕回店內後
      ，看見第10桌客人4名（即受傷被害人）在向第16桌4名客
      人道歉，其中有 1名第10桌客人著白色上衣可能酒醉的關
      係，一直在挑釁對方16桌客人，約一會兒16桌 4名客人即
      離去，而第10桌被害人之 4名客人即又逗留在店內。約10
      時許第16桌客人約 5、6人拿著1包黑色塑膠袋即邊速走至
      第5桌前，被害之 4名坐在第5桌椅子上，我看見16桌的那
      群人從黑色塑膠袋內拿出3、4支棒球鋁棒逕打第10桌客人
      ，約不到 3分鐘，16桌之5、6名持鋁棒及黑色塑膠袋離去
      ，10桌之4名客人有2名頭部受傷流血，我即拿毛巾給另外
      2 名未受傷之友人止血，我並通知救護車送傷者至醫院急
      救」等語（同上卷第29頁反面至第30頁）。益證本件告訴
      人甲○○及被害人陳屏軒等人，確係遭被告 4人與數名不
      詳姓名成年男子共同毆打成傷，彰彰甚明。
（七）被害人陳屏軒之傷勢，業據臺北市立中興醫院89年6月1日
      驗傷診斷書正本（甲種）載稱：「頭部外傷、左頭頂約 5
      公分之鈍器撕裂傷、腦硬膜下出血、意識障礙、左手臂約
      1.5公分撕裂傷」（89年度偵字第12126號卷第44頁）、同
      院89年 7月12日甲種診斷證明書載稱：「顱內出血（腦硬
      膜下），89年 5月28日經急診住院緊急施行顱骨切開及血
      塊清除術，89年 5月30日因病情變化，接受左側顱骨切除
      手術，現仍意識不清、四肢癱瘓住院治療中」（同上卷第
      126頁）、同院89年11月9日乙種診斷證明書載稱：「外傷
      性腦出血，術後合併意識障礙，四肢僵硬癱瘓」（本院上
      訴卷第30頁）、同院91年2月4日北市興歷字第9160066700
      號函載稱：「１、查陳君於89年5月28日，由119送至本院
      急診就醫，據訴被打受傷，當時呈昏迷不醒，經頭部電腦
      斷層掃描顯示：硬腦膜內血腫及嚴重腦水腫。２、本院以
      緊急開顱手術，術後遺存有顯著的神經及肢體後遺症」（
      本院上訴卷第93頁），以及基督復臨安息日會臺安醫院91
      年2月7日 0000000號診斷證明書載稱：「頭部外傷、顱內
      出血，意識障礙、全身癱瘓、大小便失禁，生活起居全靠
      他人照顧」（本院上訴卷第 200頁）等語綦詳，並有中華
      民國身心障礙手冊、重大傷病免自行部分負擔證明卡（89
      年度偵字第12126號卷第158頁、本院上訴卷第31頁）、陳
      屏軒傷勢照片12幀（89年度偵字第12126 號卷第50頁至第
      52頁、第 159頁正、反面）在卷足憑；而告訴人甲○○之
      傷勢，亦據臺北市立仁愛醫院89年6月2日北市仁醫診字第
      28號驗傷診斷書載稱：「頭皮處傷口分別為5公分和7公分
      已經縫合、經斷層掃瞄證實顱底骨折併氣腦、左、右肘部
      瘀血、左小腿背側擦傷（ 2公分）、左腳踝瘀血腫脹、右
      肘經Ｘ光診斷有橈骨頭骨折」（89年度偵字第 12126號卷
      第45頁）等語綦詳，並有甲○○傷勢照片 9幀（同上卷第
      53頁至第55頁）在卷足憑；又告訴人丙○○受有手肘紅腫
      之傷害，亦據其於警詢中供述明確（同上卷第25頁反面）
      ，且被告庚○○亦對丙○○手肘紅腫表示無意見（本院卷
      附94年4月11日準備程序筆錄第5頁），是陳屏軒被毆打後
      導致不能恢復之重大難治傷害，甲○○及丙○○則因而受
      有普通傷害等情，要堪認定。
（八）按殺人罪之成立，須於實施殺害時，即具有使其喪失生命
      之故意，倘缺乏此種故意，僅在使其成為重傷，而結果致
      重傷者，衹與使人受重傷之規定相當，要難遽以殺人未遂
      論處（最高法院48年度台上字第33號判例參照）。又（舊
      ）刑法第295條第2項所謂故意致人重傷，係指加害時即有
      致人重傷之故意，而結果致被害人重傷者而言。若其犯罪
      之初，僅有傷害人之故意，徒以一時氣憤用力過猛或兇器
      過於鋒利，致被害人受重傷之結果者，只能以同條第 1項
      之犯傷害罪因而致人重傷論科，與第 2項之情形迥不相同
      （最高法院22年上字第4136號判例參照）。而刑法對於施
      用足以致死或重傷之方法，而傷害人，並未列有加重治罪
      專條，如行為人並無使人受重傷之故意，則其僅致普通傷
      害者，無論所用方法如何，仍祇與該法第277條第1項之規
      定相當（最高法院24年上字第2422號判例參照）。經查，
      本件被告與被害人係初識並無仇怨；而本件係因告訴人甲○○酒醉後對被告丁○○等人加以挑釁，因而致被告戊○○、丁○○糾眾在撞球館滋事，業據證人即瘋馬撞球運動
      館店長黃祥瑞於警詢中證述明確，且陳屏軒、甲○○、丙○○、劉家安於遭被告等人毆打前，曾向被告等人丟擲物
      品，進而引起雙方互毆等情，亦據被害人劉家安供證綦詳
      ，則被告等人於遭對方激怒之情況下，糾集大隊人馬前往
      撞球館毆打對方，衡情應僅係逞兇鬥狠，且係一時氣憤衝
      動出於教訓對方之意而為。再查，被告等人見陳屏軒、甲○○未繼續反抗後，隨即罷手離開現場，此亦據被告丁○○、辛○○供明在卷，復參以證人即瘋馬撞球運動館店長
      黃祥瑞證稱：「我看見16桌的那群人（即被告 4人）從黑
      色塑膠袋內拿出3、4支棒球鋁棒追打第10桌客人，約不到
      3 分鐘，16桌之5、6名持鋁棒及黑色塑膠袋離去」（89年
      度偵字第 12126號卷第29頁反面），以及瘋馬撞球運動館
      主任陳姵穎於警詢中證稱：「約10時10分兩桌客人突然打
      架，約3分鐘後持器具人（即被告4人）逃逸，第10桌的人
      受傷」（同上卷第28頁正、反面）等情，足見被告等人下
      手之時間甚短，被告丁○○、辛○○供稱渠等見陳屏軒、
      甲○○未繼續反抗後，隨即罷手離開現場等語，自堪憑信
      。又自卷附陳屏軒、甲○○之診斷證明書及渠等傷勢照片
      觀之，被害人陳屏軒、甲○○之受傷部位遍及頭部、手肘
      、小腿、腳踝等各部位，且除頭部外，其餘部位之傷勢均
      不嚴重，而丙○○、劉家安甚且均自承僅受有手肘或小腿
      、腳踝紅腫之輕傷，復參以被告庚○○自其機車置物箱內
      取出玩具槍，目的係在威嚇對方等情，足見被告等人並無
      置被害人於死或使之受重傷之犯意甚明。至被害人陳屏軒
      之頭部，雖遭被告等人以鋁棒重擊後，受有重大難治之重
      傷害，然以當時現場情況混亂，被告等人與被害人等均扭
      打成一團，雙方均不斷移動位置或閃躲對方等情研判，復
      參諸上述被告等人原與被害人互不相識，素無怨嫌，下手
      之動機係因被害人挑釁，為逞兇鬥狠而一時氣憤衝動出於
      教訓對方之意而為，且下手之部位分別位於被害人之頭部
      及四肢，又見被害人未繼續反抗後，隨即罷手離開現場，
      下手之時間短暫等情，實難僅以被告等持鋁棒毆打對方，
      而陳屏軒、甲○○之頭部受到重創，即遽認被告等人具有
      置人於死或使人受重傷之故意。惟被告等均為思慮成熟之
      成年人，對於以鋁棒毆擊對方之身體成傷，於雙方均人多
      勢眾且情緒失控之情況下，定會引發互毆之混亂場面，極
      可能在對方移動或閃躲中不慎擊中對方之頭部等脆弱部位
      ，引起頭部重創顱內出血，而致生重大難治之重傷害等節
      ，在客觀上自有預見可能性，詎渠等竟未注意及此，猶攜
      帶鋁棒作為教訓對方之武器，因而致被害人陳屏軒頭部受
      到重擊而受有重大難治之重傷害，則渠等之故意傷害行為
      與被害人陳屏軒之重傷結果間，自有相當因果關係，渠等
      自應對實施傷害行為所肇致之加重結果負其責任。又被告
      等攜帶鋁棒毆擊對方身體，縱令所用之方法，在客觀上足
      以置人於死或重傷，然因被告等主觀上並無殺人或使人受
      重傷之犯意，且除被害人陳屏軒外，告訴人甲○○及丙○○均僅受有普通傷害，則揆諸上開判例意旨，被告等對於
      毆打告訴人甲○○及丙○○部分，自僅須負傷害之罪責，
      要無疑義。
（九）又按關於刑法上共同正犯之行為分擔認定，「上訴人等 4
      人同時同地基於同一原因圍毆被害人等2人，其中1人因傷
      致死，當時既無從明確分別圍毆之對象，顯係基於一共同
      之犯意分擔實施行為，應成立共同正犯，並同負加重結果
      之全部罪責」、「共同正犯間，非僅就其自己實施之行為
      負其責任，並在犯意聯絡之範圍內，對於其他共同正犯所
      實施之行為，亦應共同負責，上訴人既持扁擔，邀帶他人
      共同行毆，即無區別刀傷、木器傷而分負責任之理」、「
      上訴人既與某甲同用扁擔將某乙毆傷以致身死，則死亡之
      結果，自係上訴人等合同行為所致，無論死於何人所加之
      傷，在共犯間均應同負全部之責，並無分別何部分之傷孰
      為下手人之必要」、「共同實施犯罪行為之人，在合同意
      思範圍以內，各自分擔犯罪行為之一部，相互利用他人之
      行為，以達其犯罪之目的者，即應對於全部所發生之結果
      ，共同負責」，此分別有最高法院69年度台上字第1931號
      判例、32年度上字第1905號判例、27年度上字第 755號判
      例、28年度上字第3110號判例可資參照。查本件被告 4人
      與數名姓名不詳之成年男子，既事前共同謀議欲下手教訓
      陳屏軒等 4人，且無從明確分別圍毆之對象，顯係基於一
      共同傷害之犯意分擔實施行為，則揆諸上開判例要旨，其
      等自均屬傷害罪之共同正犯，並應對傷害所肇致重傷之加
      重結果同負全部罪責。
（十）此外，復有贓證物品清單乙紙（89年度偵字第 12126號卷
      第145頁）、鋁棒 4支及玩具手槍1把扣案足憑。綜上等情
      觀之，被告等 4人辯稱：係甲○○、陳屏軒等人先行挑釁
      ，其等心有不甘，想給甲○○、陳屏軒等人一點教訓，方
      持鋁棒毆打甲○○、陳屏軒等人，並無殺人或使人受重傷
      之意，且當時場面混亂，其等在混亂中隨便揮棒毆擊對方
      ，並未僅針對甲○○、陳屏軒等人之頭部毆打等語，尚堪
      採信。本件事證明確，被告 4人犯行堪以認定，應予依法
      論科。
三、核被告庚○○、丁○○、辛○○、戊○○等人所為，因故意
    傷害行為致陳屏軒、甲○○、丙○○ 3人分別受有傷害致重
    傷及普通傷害之結果，係分別觸犯刑法第277條第2項後段傷
    害致重傷罪及同條第1項之普通傷害罪。公訴意旨認被告4人
    就傷害陳屏軒致重傷部分，應依殺人未遂罪處斷，尚有未洽
    ，惟起訴事實相同，爰依法變更起訴法條。被告 4人與該數
    名不詳姓名成年男子間具有犯意聯絡及行為分擔，為共同正
    犯。被告4人等以一故意傷害行為，分別觸犯2個普通傷害罪
    及 1個傷害致重傷罪，為想像競合犯，應依法從一重之傷害
    致重傷罪處斷。
四、原審以被告罪證明確，予以論罪科刑，固非無見，惟查：（
    一）科刑之判決書，須將認定之犯罪事實詳記於事實欄，然
    後於理由內逐一說明其憑以認定之證據，使事實與理由兩相
    一致，方為合法，倘事實欄已有敘及，而理由未加說明，是
    為理由不備，理由已加說明，而事實欄無此記載，則理由失
    其依據，均足構成撤銷之原因（最高法院54年度台上字第19
    80號判例參照）。原審判決之事實欄認陳屏軒所受傷害為「
    頭部外傷、左頭頂約 5公分鈍器撕裂傷、腦硬膜下出血、左
    手臂 1.5公分撕裂傷、顱內出血等傷害，經緊急送醫急救施
    行顱骨切開及血塊清除術，仍造成硬腦膜下出血、意識障礙
    、四肢僵硬癱瘓等極重度不治之傷害（現已變成植物人）」
    ，但於理由欄卻未說明「已變成植物人」之事實所認定之理
    由，自嫌理由不備。（二）本件被告 4人係基於普通傷害之
    犯意而生致重傷之加重結果，原判決誤認被告所犯為刑法第
    278條之重傷罪，自有未洽。（三）被告4人係與數名不詳姓
    名成年男子共同犯罪，原判決漏論列該數名不詳姓名成年男
    子，亦有未合。檢察官上訴意旨略以：「（一）按頭部係人
    體重要器官，且極為脆弱，如持棍棒加以毆擊，可能導致死
    亡之結果，此乃易知之常理，是被告等人持預藏之鋁棒朝被
    害人陳屏軒頭部猛力毆擊，對於可能因此導致被害人死亡一
    事應有預見，且縱令確實發生被害人死亡之結果，亦不違反
    渠等之本意，從而被告等所為，顯係基於殺人之未必故意而
    下手實施，自應論以殺人未遂罪，方屬允當，原審不察，竟
    變更原起訴法條改依重傷罪論處，尚有未洽。（二）被害人
    陳屏軒因被告等人之加害行為，雖經送醫急救倖免於死，惟
    仍造成身體之嚴重傷害，目前甚已呈植物人狀態，被告等人
    僅因細故糾紛即痛下殺手，且犯罪迄今，對於被害人及其家
    屬所受之損害，分文未予賠償，顯見渠等犯罪後毫無悔意，
    原審量刑顯屬過輕」云云，雖無足取；然被告 4人上訴否認
    有殺人或使人受重傷之犯意，則有理由，加之原判決尚有前
    開可議，自應由本院將原判決撤銷，另為適法之諭知。爰審
    酌被告 4人犯罪之動機係因被害人挑釁，為逞兇鬥狠而一時
    氣憤衝動出於教訓對方之意進而與對方互毆；以鋁棒攻擊他
    人，其等犯罪之手段兇殘；被害人陳屏軒呈植物人狀態之傷
    勢嚴重，已造成其家人精神、經濟上相當之負擔；及其等犯
    後態度、品性，其中除被告丁○○、被告辛○○於本院辯論
    終結後，已與告訴人己○○成立和解，並同時各支付新台幣
    （下同）三十萬元款項，餘款各一百二十萬元則日後分期支
    付，此有刑事陳報狀二紙在卷足憑，另被告庚○○及被告戊○○則迄今未曾支付分文賠償金等一切情狀，分別量處如主
    文所示之刑。扣案之鋁棒4支及玩具手槍1把，均係被告等供
    犯罪所用之物，且為被告庚○○所有，業據其供承在卷，且
    有贓證物品清單乙紙在卷足憑，爰依刑法第38條第1項第2款
    規定宣告沒收。
五、公訴意旨另以：被告丁○○於89年5月28日上午9時許，在臺
    北市萬華區○○○路36號地下 1樓「瘋馬撞球場」，與被告
    戊○○在第16桌打撞球，丁○○中途休息，到球場旁把玩拳
    擊遊戲機等，因與在第10桌撞球之甲○○、陳屏軒、劉家安
    、丙○○等人互瞪，進而發生口角衝突，後因陳屏軒出面勸
    解澄清，糾紛暫告平息，詎嗣甲○○因酒醉後，再度挑釁被
    告丁○○，並揚言要以電話通知朋友前來助勢，導致衝突又
    起，被告戊○○見狀不甘示弱，乃以行動電話告知被告辛○○上情，辛○○接獲通知後，旋即糾集被告庚○○前來瞭解
    ，渠等到場後，因衝突仍未解決，其等乃至同市○○街 115
    號1樓，拿鋁棒4支藏於黑色塑膠袋，重返瘋馬撞球場尋仇，
    約10時許抵達現場後，渠等不由分說，即分持鋁棒，基於共
    同殺人及傷害之故意，朝在場之陳屏軒、甲○○、劉家安、
    丙○○等人頭部、四肢猛擊，劉家安因此受有小腿紅腫等傷
    害，因認被告庚○○、丁○○、辛○○、戊○○共同毆打被
    害人劉家安部分，亦涉有共同傷害罪嫌云云。惟按「（刑法
    ）第277條第1項、第281條、第284條及第 285條之罪，須告
    訴乃論」、「告訴或請求乃論之罪，未經告訴請求或其告訴
    請求經撤回或已逾告訴期間者，應諭知不受理之判決」，刑
    法第287條前段及刑事訴訟法第303條第 3款分別定有明文。
    經查，本件被告庚○○、丁○○、辛○○、戊○○共同毆打
    被害人劉家安部分，被害人劉家安雖亦受有小腿、腳踝紅腫
    等傷害，惟已表明不提出傷害告訴，此有劉家安警詢筆錄在
    卷足憑（89年度偵字第 12126號卷第23頁反面），則公訴人
    對被告庚○○、丁○○、辛○○、戊○○共同毆打被害人劉
    家安成傷部分提起公訴，揆諸上開條文規定，本應為不受理
    判決，惟因此部分與上開被告等共同傷害甲○○、丙○○部
    分有想像競合之裁判上一罪之關係，爰不另為不受理之諭知
    ，附此敘明。
六、據上論斷，應依刑事訴訟法第369 條第1 項前段、第364 條
    、第299 條第1 項前段、第300 條，刑法第28條、第277 條
    第1項、第2項後段、第55條、第38條第1項第2款，罰金罰鍰
    提高標準條例第1條前段，判決如主文。
本案經檢察官陳玉珍到庭執行職務。
中　  華    民  　國      94  　年    7　　月　  5　　日
                  刑事第12庭審判長法  官  李文成
                                  法  官　王復生
                                  法  官　周盈文
以上正本證明與原本無異。
如不服本判決，應於收受送達後十日內向本院提出上訴書狀，其
未敘述上訴之理由者並得於提起上訴後十日內向本院補提理由書
（均須按他造當事人之人數附繕本）。
                                  書記官　余姿慧
中　  華    民  　國      94  　年    7　　月　  5　　日
附錄：本案論罪科刑法條全文
刑法第277 條
傷害人之身體或健康者，處3 年以下有期徒刑、拘役或1 千元以
下罰金。
犯前項之罪因而致人於死者，處無期徒刑或7 年以上有期徒刑，
致重傷者，處3 年以上10年以下有期徒刑。
